【裁判字號】    90,台上,5579
【裁判日期】    900907
【裁判案由】    貪污等
【裁判全文】
最高法院刑事判決                                九十年度台上字第五五七九號
    上  訴  人  乙○○
                甲○○
右上訴人等因貪污等罪案件，不服臺灣高等法院中華民國九十年二月二十一日第二審
更審判決（八十九年度重上更(八)字第二二一號，起訴案號：前臺灣台北地方法院板橋
分院檢察署七十八年度偵字第九九九號、第九六一三號），提起上訴，本院判決如左
：
    主  文
上訴駁回。
    理  由
一、有罪部分（即蔡嘉褔依據法令從事調查職務之人員，連續對於違背職務之行為收
受賄賂暨甲○○共同連續對於依據法令從事公務之人員關於違背職務之行為交付賄賂
）部分：
按刑事訴訟法第三百七十七條規定，上訴於第三審法院，非以判決違背法令為理由，
不得為之。是提起第三審上訴，應以原判決違背法令為理由，係屬法定要件。如果上
訴理由狀並未依據卷內訴訟資料，具體指摘原判決不適用何種法則或如何適用不當，
或所指摘原判決違法情事，顯與法律規定得為第三審上訴理由之違法情形，不相適合
時，均應認其上訴為違背法律上之程式，予以駁回。本件原判決撤銷第一審判決關於
上訴人蔡嘉褔、甲○○部分，就蔡嘉褔部分，依民國八十一年七月十七日修正公布之
貪污治罪條例第七條規定加重其刑後，改判論處乙○○依據法令從事調查職務之人員
，連續對於違背職務之行為，收受賄賂罪刑（處有期徒刑十二年，褫奪公權六年，減
為有期徒刑八年，褫奪公權四年，所得財物新台幣十萬元應追繳沒收，如全部或一部
無法追繳時，應以其財產抵償之）。就甲○○部分，則變更檢察官起訴法條，改判論
處甲○○共同連續對於依據法令從事公務之人員關於違背職務之行為交付賄賂罪刑（
處有期徒刑一年六月，褫奪公權一年，減為有期徒刑九月，褫奪公權一年，上訴人等
被訴共同對於主管之事務直接圖利部分，經原判決改判諭知均無罪，上訴人等就此等
部分仍提起上訴，難認合法，從程序上駁回，詳如後二所述）。上訴人等之上訴意旨
略稱：（一）原判決關於認定蔡嘉褔第一次收受賄賂部分，告發人林永欽於警訊中之
三次供述，互有歧異，另告發人張秀美先後二次之警訊供述，亦不相同，且與原判決
認定蔡嘉褔係透過甲○○轉告張秀美藉以索賄等情不符，原判決引用林永欽、張秀美
於警訊中互有矛盾且與原判決認定之事實不相符合的供述，作為判決上訴人等有罪之
基礎，有理由矛盾之違法。（二）林永欽於第一審法院七十八年七月二十日審理時所
供，與其在警訊中之供述，並不相同，復與其於原審八十九年十一月二十日調查時所
證歧異，自不足採。另告發人李玉振在第一審僅供稱：「只說要送錢，有無送去，我
不知道」，若真有行賄之事，李玉振為合夥股東，豈會不知﹖而林永欽就究係何人向
其索賄乙事，所為之供述，又前後不一。原審傳訊張秀美，復據供稱：「（問：蔡是
有到過你們的店，說你們要送錢﹖）我不知道」、「（問：甲○○有無說要行賄﹖）
沒有」，足見林永欽、李玉振、張秀美所供均非實在。（三）原判決理由一（一）引
用林永欽、張秀美在警訊中之陳述作為判決之基礎，惟渠二人警訊中之供述，與原判
決認定之犯罪時間、地點、態樣俱不相同，豈能謂其基本事實之陳述與真實性無礙，
原判決自有理由矛盾之違法。（四）甲○○並非案發後向警方投案，林永欽、張秀美
係懷恨甲○○為蔡嘉褔作證對渠等不利，而另案舉發甲○○涉案，林永欽在更(三)審所
稱：「因雙方是好友，受到壓力，沒有講出甲○○部分，後來甲○○去投案，經檢察
官起訴後才說出真實原因」，全屬虛偽。又張秀美在檢察官偵查中仍否認蔡嘉褔曾向
其索賄之事，並稱：「在分局所言實在」，則在檢察官偵查中，已無警方壓力，其何
以仍供稱在分局所言實在。而其在更(四)審供稱：「我以前均是清醒後才說的，不會亂
說話」，與其在更(三)審所供：每天吃安眠藥，人迷糊云云，全然不符。原判決未詳加
查證，採納林永欽、張秀美信口開河之說詞，為論罪之依據，有認定事實不依證據之
違法，而就張秀美前述矛盾之供述，何以採信，未說明其理由，亦屬理由不備。（五
）觀諸甲○○於偵查及上訴審所供蔡嘉褔與張秀美見面之過程，及蔡嘉褔在偵查中供
稱：「這是還沒開店前的事」均足認蔡嘉褔曾堅拒饋贈，並未收受張秀美交付之賄款
，此乃有利於蔡嘉褔之證言，原判決援引甲○○、蔡嘉褔前開供述，認定蔡嘉褔因於
七十七年六月十五日收受五萬元賄賂，致使該遊樂場於七十七年六月二十三日順利開
業擺設賭博性電動玩具與客人賭博，有理由矛盾之違法。況且該遊樂場甫開業時並未
擺設賭博性小賓果電動玩具，其後其擺設小賓果，為蔡嘉褔發現，始報請主管取締，
並非蔡嘉褔受賄後，任由其順利開業擺設小賓果，原判決事實欄為上開認定，竟未載
明所憑之證據及其理由，有未憑證據認定事實之判決不適用法則之違法。（六）原判
決關於蔡嘉褔第二次受賄部分，林永欽在警訊中係供稱：張秀美於農曆八月十三日晚
上八時左右，在本店當面交予蔡嘉褔，張秀美在警局初訊中則稱：「今年中秋節（農
曆八月十三日）我跟林永欽交給蔡嘉褔五萬元（新台幣，下同）」，在第二、三次警
訊中則稱：在百里商店內，由伊與林永欽共同交予蔡嘉褔，與原判決認定係由蔡嘉褔
透過甲○○轉告張秀美交款地點在甲○○住處，嗣即在甲○○住處交付賄款之犯罪事
實，不相符合，又林永欽、張秀美在偵查中所供交付賄款之地點（甲○○住處），與
渠等在警訊中所供不符，就究竟有何人在場乙節，警訊中祇供稱有林永欽、張秀美及
蔡嘉褔，嗣在偵查中則供稱有林永欽、張秀美、蔡嘉褔及甲○○。其後張秀美在第一
審供稱：「當時約好是農曆八月十三日到甲○○家，因當時天下大雨，我等不到車，
我到時，蔡嘉褔已經走了，他說明天再去，八月十四日晚上七、八點左右，我和林永
欽一起去，是蔡嘉褔打電話給會計小姐林美玲中秋節快到了，要送錢」，又與原判決
認定係農曆八月十三日晚上六、七時許，由林永欽、張秀美攜五萬元去甲○○住處，
交予蔡嘉褔收受，不相符合。再林永欽於第一審供述之行賄地點與其在警訊中所供已
有不同，與張秀美在上訴審供稱：蔡嘉褔當場沒有拿，係伊追出去交付云云，亦有不
合，可見渠二人所述不實。又張秀美在警訊中所供：係蔡嘉褔向林永欽表示要錢，是
林永欽告訴伊，與林永欽在第一、二次警訊中所供：「是蔡員至本店當面向張秀美表
示，張秀美轉知給我」、「是我們自動送給蔡員才對」互相矛盾，更與張秀美在第一
審所供不同，原判決援引林永欽、張秀美相互歧異之供述，作為判決之基礎，顯有證
據上理由矛盾之違法。況且證人林美玲於第一審法院已到庭證稱：不認識蔡嘉褔，也
沒有接過要送錢給警察之電話，該證言自屬對蔡嘉褔有利，原判決不採納林美玲之證
言，卻未說明其理由，又有理由不備之違法。（七）原判決認定蔡嘉褔第二次收賄之
時間為七十七年九月二十三日晚六、七時許，此與張秀美分別在警訊及第一審審理時
所供之農曆八月十三日晚九時多或十時、農曆八月十四日晚七、八時，已有不同，與
林永欽在偵查中供稱係七十七年新曆九月十九日亦不相同，況且蔡嘉褔自七十七年九
月二十三日晚間七時二十分離開派出所後，即至永和市○○路九巷之王氏圖書館參加
里民大會，直至同晚九時半才離開，有里民大會會議紀錄影本、台北縣警察局出入登
記簿在卷可按，並經證人即里幹事陳永昌結證屬實，原判決竟未憑證據，即認定甲○
○住處在臺北縣警察局永和分局中正橋派出所（下稱中正橋派出所）對面，蔡嘉褔可
能於開會前至甲○○住處收取賄款，有認定事實不依證據之違法。（八）林永欽提出
之錄音帶係針對張居乾有無居中轉交張秀美持交之二萬五千元饋贈予蔡嘉褔而錄，此
部分事實，既經原審判決無罪，原判決竟仍採納該錄音帶，作為認定上訴人有罪部分
之證據資料，有理由矛盾之違誤。況且該錄音帶內容是否真實，證人張居乾、邱賜能
亦分別到庭證稱：「沒有這些對話」，原審對上開有利於上訴人等之證據，不予採納
，竟未說明理由，自屬理由不備。又林永欽堅稱其提出之錄音帶乃未經拷貝之母帶，
惟經法務部調查局鑑驗郤發現該錄音帶並非母帶，係經由剪接拷貝而成。足見林永欽
所供不實，自無證據能力，而該捲錄音帶既係剪接拷貝而來，自有穿插內容之可能，
不能採為認定犯罪事實之證據，原判決援引為判決之基礎，自屬違反證據法則。（九
）林永欽經營之電動玩具店經警取締後，屢次打電話至派出所騷擾，並辱罵蔡嘉褔，
業據警員洪文隆、蘇慶芳結證在卷，而其辱罵之內容，除不滿被取締外，並未提及曾
向蔡嘉褔行賄之事，林永欽既供認打電話至派出所辱罵蔡嘉褔係行賄以後之事，其何
以未公開指責蔡嘉褔收賄﹖又林永欽既指名辱罵蔡嘉褔，自已知悉係遭蔡嘉褔查報致
被取締，此為有利於上訴人等之證據，原判決竟謂：「難據為有利於蔡嘉褔之認定」
，與證據法則有違。再原判決引用林永欽供稱：「蔡嘉褔曾威脅我，並要我有辦法去
告，我可能有喝酒，所以打電話罵他」，作為判決上訴人等有罪部分之證據資料，郤
又謂：「前開兩次臨檢，乙○○既均未參與，且乙○○向主管提供情報又非局外人之
林永欽、張秀美所得知悉，倘乙○○並未向林永欽、張秀美索賄，之後又二度被取締
，衡情林永欽、張秀美應無舉發乙○○之理」，實有理由矛盾之違法。又其認定蔡嘉
褔提供林永欽經營賭博性電動玩具店之情報，係為求自保，復未於理由內載明所憑之
證據，殊嫌理由不備。（十）林永欽有恐嚇、殺人未遂前科，於開店前又試圖行賄為
蔡嘉褔堅拒，足見其素行不良，其誣陷甲○○之原因，係因甲○○向警方檢舉林永欽
用汽油潑燒其女友張秀美，並在偵查中為相同之證言及在案發之初以證人身分作證時
，未依林永欽之要求陳述之故，是林永欽於事隔九個月之後，始脅迫張秀美誣陷甲○
○，並杜絕蔡嘉褔有利之證據。而改稱係在甲○○住處交付賄款。至證人趙斯蓓乃張
秀美之女，其證言不可能與其母所供相左，難免偏頗，況所謂電話錄音中，更從未提
及送錢之事，自不能作為認定上訴人等有罪之證據。（十一）甲○○因夫邱賜能任職
外地，甚少在家，而小孩就讀於永和市○○路七賢幼稚園，因而每天均接小孩回竹林
路一五三號之娘家，或由娃娃車送其至娘家，則甲○○在娘家幫忙照顧生意，至晚間
十點左右打烊才回家，七十七年六月十五日亦復如是，業經甲○○之父張火星證述屬
實，原判決郤抄襲更(三)、更(四)審判決，認張火星之證言有悖常情，不足為有利於甲○
○之認定，並據之說明甲○○於更(三)審聲請傳喚鄰居證人鍾瑞華、張春水，核無必要
，顯屬理由不備。又依起訴書犯罪事實及第一審判決事實所載，均以七十七年九月二
十四日晚間為二次收受賄賂之時間，原判決認定係七十七年九月二十三日晚六、七時
，郤未於撤銷理由內說明，自屬理由不備。又甲○○之夫邱賜能於七十七年九月二十
三日輪休回家，有勤務分配表在卷可按，林永欽、張秀美郤稱邱賜能在澳底，顯與事
實不符，又七十七年九月二十三日晚，黃秀桂夫婦造訪甲○○住處，於晚間九時，邱
賜能夫妻與黃秀桂夫婦再至王麗花住處，為王麗花之夫許良槐慶生，閒談至同晚十時
許始回家，已經證人黃秀桂、王麗花結證屬實，原判決以相隔五年之久，仍能敘述細
節，而不採納上開證言，惟是日係王麗花之夫許良槐之生日，自係印象深刻，有何違
背常理之處﹖原判決採納張秀美前後不一之證言，郤不採納黃秀桂、王麗花之證述，
採證顯有雙重標準，有悖證據法則云云。
惟查原判決依憑林永欽、張秀美於警訊、偵查中關於行賄基本事實之供認及在更(三)審
對先後二次行賄時間、地點、過程之供述、李玉振於警訊、偵查中之供述、證人趙斯
蓓在偵查中之證言、卷附之現金簿、手抄帳影本、雅士美遊樂場、百里商遊樂園台北
縣政府營利事業登記證、臺灣板橋地方法院七十七年度簡字第四八五號簡易判決、台
北縣警察局永和分局違警事件裁決書、張秀美與甲○○或邱賜能之電話錄音譯文暨該
電話錄音帶一捲、法務部調查局鑑定上開錄音帶後製作之、、陸(三)字第四二
○七二八號、、２、６陸(三)字第四○一八二○號鑑定通知書及八十八年十二月十
三日（八八）陸（三）字第八八○九二一三九號函等證據資料，認定上訴人等分別有
其事實欄所載之依據法令從事調查職務之人員，連續對於違背職務之行為收受賄賂（
蔡嘉褔部分）、共同連續對於依據法令從事公務之人員關於違背職務之行為交付賄賂
（甲○○部分）等犯行，已於理由內詳敘其調查證據之結果及取捨證據認定之理由。
並就上訴人等分別否認犯罪之辯解，認均非可採，一一予以指駁。另對證人林新發、
施教章、陳永昌、洪文隆、蘇慶芳、張火星、黃秀桂、王麗花等人之證言及卷附之台
北縣警察局員警出入登記簿、里民大會會議紀錄等資料，尚難採為有利於上訴人等之
認定，詳加說明，復列舉理由，敘明甲○○於更(三)審聲請傳訊證人鍾瑞華、張春水核
無必要，就形式上觀察，原判決並無理由矛盾、理由不備、未盡調查能事、採證認事
違背證據法則、不適用法則及適用法則不當等違背法令之情形。至於林永欽、張秀美
之供述，雖有先後不符或相互歧異之情形，然告發人之陳述有部分前後不符，或相互
間有所歧異時，究竟以何次供述為可採，審理事實之法院原得依據其調查證據之結果
自由判斷，祇要彼等就基本事實之陳述，與真實性無礙，即非不得予以採信，非謂一
有不符或矛盾，即應認其全部均屬不可採信。原判決以：「林永欽、張秀美之陳述，
既有告發他人犯罪之意思，兼之本案距案發日已久，人之記憶力有限，就一些事情之
細節微末，難期一一詳記，是彼等前後陳述雖部分有所不符，但就送賄款基本事實之
陳述，互核相符，堪認與其真實性無礙」，說明林永欽、張秀美就渠等與甲○○共同
對蔡嘉褔違背職務之行為交付賄賂等基本事實所為之指證，應可採信，再參酌其調查
證據之結果並以林永欽於更(三)審中供稱：「第一次是在六月十五日下午，由張秀美送
五萬元至甲○○家裡，甲○○收下，第二次在農曆八月十三日晚六、七時許，由我和
張秀美送去甲○○家裡，乙○○在場，直接交給乙○○五萬元，我為證明乙○○本人
有否收到錢，預先約好乙○○去甲○○家，我在甲○○家待了半小時，乙○○去不到
五分鐘就走了」與張秀美在更(三)審之供述：「第一次是在六月十五日下午一時許，我
送錢去甲○○家，當時乙○○不在場，一週後由甲○○在家當我之面，轉交五萬元給
乙○○，是甲○○打電話要我過去說乙○○要來，第二次送錢時間和林永欽所講一樣
」，相互印證，乃認定：「第一次於七十七年六月十五日下午一時許，由張秀美攜帶
五萬元赴甲○○住處，送交甲○○，當時乙○○不在場，一週後甲○○邀約張秀美、
乙○○至其住處，甲○○當張秀美之面，將該款交付乙○○收受，雅士美遊樂場即順
利開業，擺設賭博性電動玩具與不特定之人賭博財物，乙○○因而不予取締；第二次
於同年九月二十三日晚上六、七時許，由林永欽、張秀美徵得李玉振同意，攜帶五萬
元赴甲○○住處，當甲○○之面將該款直接交付乙○○收受，乙○○亦因而不予取締
擺設賭博性電動玩具之百里商遊樂園」，核屬事實審法院採證認事自由判斷職權之合
法行使，既與證據法則無違，自未違法。上訴意旨（一）、（二）、（三）、（六）
、（七）仍執林永欽、張秀美前後證言有些許不符或相互間有少許歧異，即就原審法
院採證認事自由判斷職權之合法行使，再為單純事實上爭執，自非適法之第三審上訴
理由。再依原判決本其調查證據之結果所確認之犯罪事實，蔡嘉褔係透過甲○○轉知
林永欽、張秀美，中秋節需送禮打點之事，甲○○因而與林永欽、張秀美、李玉振基
於共同行賄之犯意聯絡，約蔡嘉褔至甲○○家中收取賄款。而其採納為證據資枓之張
秀美、林永欽於更(三)審之證述，亦確係如此，則蔡嘉褔既未透過林美玲索賄，證人林
美玲證稱：不認識蔡嘉褔，也沒有接過要送錢給警察之電話云云，即無從動搖原判決
上開事實認定，其證言對蔡嘉褔未必有利，原判決不予採納而未說明理由，尚非理由
不備，上訴意旨（六）據此另指摘原判決理由不備，顯屬誤會。又原判決依憑張秀美
在第一審法院證稱：「（問：在何處交給他﹖）在甲○○家的門口，中正橋派出所對
面」（見第一審訴六○七號卷第一三三頁背面），認定甲○○住處在中正橋派出所對
面，並據此說明：「乙○○於七十七年九月二十三日晚七時二十分登記參加里民大會
，於同日晚上七時三十分開會至晚上九點二十分始散會，固據證人陳永昌證述屬實，
並有台北縣警察局員警出入登記簿、及台北縣永和市上溪里七十八年度里民大會會議
紀錄在卷可稽，惟查甲○○住處門口係在中正橋派出所對面，則乙○○於開會前前往
甲○○住處，收受張秀美所交付之五萬元賄款，來去並無困難，尚難據為有利於乙○
○之認定」，與卷內證據資料尚非不相適合。上訴意旨（七）另以：原判決竟未憑證
據認定甲○○住處在中正橋派出所對面，即逕認蔡嘉褔有可能於開會前至甲○○住處
收取賄款云云，指摘原判決有認定事實不依證據之違法，自非依據卷內資料而為主張
。又甲○○於蔡嘉褔索賄案發後並未至警方投案，而係林永欽具狀向臺灣板橋地方法
院檢察署檢舉後，由該署檢察官分案偵辦，有該署七十八年他字第二九四號偵查卷宗
可按，是林永欽在更(三)審所稱：「因雙方是好友，受到壓力，沒有講出甲○○部分，
後來甲○○去投案，經檢察官起訴後才說出真實原因」，雖與事實不符。惟以其在更
(四)審供稱：「事情發生後，甲○○常去店裡，要張秀美把事情擔下來」（見更(四)卷第
二十八頁）與證人趙斯蓓於偵查中所證：「（邱賜能的太太甲○○）是（曾用機車載
我去警察局作筆錄），第一次是她載去的，他告訴我要去，不然的話，我母親會有問
題」、「（甲○○）用機車載我去時，有教我如何講」、「她說要把責任推到林先生
（指林永欽）身上，事情既然已經發生了，錢是我母親送的，我母親也有責任」、「
就是林永欽去檢舉當天晚上，她打電話給我，她說林先生已經告到督察室，事情已經
很嚴重，叫我跟督察說沒有送錢，但送錢的事，我不知道，她又說我媽媽可能也會有
事」（見偵九九九號卷第一二七頁、第一二八頁背面），相互印證，則原判決以：「
張秀美與被告甲○○係好友，其檢舉乙○○而牽連甲○○受刑事訴追，其為洩忿又恐
波及好友，所為證述自難期完全正確而毫無隱瞞，所受心理壓力，不言而喻，自應採
酌其多次供述與事實相符且為案情關鍵者，不重要之枝節不予採酌」，說明尚不得以
張秀美前後供述有些微瑕疵，即全然恝置不採。復以：「又張秀美於更(四)審中所供：
『我以前均係在清醒後才說的，不會亂說話』（更(四)卷第八十頁），雖與其於發回前
更(三)審中所供每天吃安眠藥，人迷糊等語不符。惟其對於案情重點交待甚為清楚，顯
見供述出於任意性，其是否於服安眠藥後供述，核與本案無關。另林永欽於警訊中雖
未提及甲○○部分，然於偵查中甲○○尚未被起訴前，即咬出甲○○與其夫邱賜能，
已無袒護甲○○之意，而甲○○亦非自行投案，與林永欽上開所供雖有出入，然其對
於乙○○行賄之基本事實，並未見瑕疵，其先後對於甲○○部分之供述有所出入，乃
其本擬告發乙○○，惟依案情發展，甲○○居中媒介，若不扯出甲○○何能證明乙○
○受賄，此乃事理之常」，說明不能執上開供述之瑕疵，遽為有利於上訴人等之憑據
，乃屬事實審法院未違背證據法則之採證認事自由判斷職權之合法行使，不容任指為
違法。上訴意旨（四）就原判決理由內已詳為說明之事，再為單純事實上爭執，並據
此指摘原判決理由不備、理由矛盾，即非依據卷內資料而為主張。又張秀美在偵查中
供稱：「（乙○○到我家時，張秀美）有（在場），我記得有一次張秀美拿一個袋子
到我家去，給乙○○，而乙○○說怎麼可以這樣子，然後就走掉了，張秀美就將那個
袋子放在茶几上，我問他怎麼這樣子，張秀美說他們店怕流氓來鬧，這是一點意思。
」，似意指蔡嘉褔曾堅拒張秀美之非法饋贈，原判決採之為不利於上訴人等之認定，
其採證雖與上引筆錄之記載有所抵觸，惟依卷內其他證據資料，本件仍應為同一之事
實認定，則此部分證據取捨之瑕疵，於判決顯無影響，依刑事訴訟法第三百八十條規
定，仍應認其上訴為非合法。又林永欽經營之雅士美遊樂場自七十七年七月十八日左
右起，擺設賭博性電動玩具吃角子老虎二台，先後多次以之與不特定之賭客賭博財物
，於同年月二十四日為警查獲之事實，業經臺灣板橋地方法院以七十七年度簡字第四
八五號簡易判決科處林永欽罰金四千元在案（見偵九九九號卷第八十頁），原判決理
由內既敘明援引上開簡易判決書作為認定事實之證據資料（見原判決第六頁第第六行
），則其認定蔡嘉褔受賄後，雅士美遊樂場開業即擺設電動賭博性電動玩具等事實，
即非未敘明理由，上訴意旨（五）指摘原判決理由不備、理由矛盾云云，自不足以辨
識原判決已具備違背法令之形式要件。次查卷附林永欽提出之錄音帶內，除錄有張秀
美與張居乾就張某曾否轉交二萬五千元予蔡嘉褔之對話外（即原判決諭知無罪之上訴
人等圖利部分），另有甲○○與張秀美或邱賜能之對話錄音，該錄音對話內容與林永
欽提出之通話譯文及各該參與對話者之聲音音質，經法務部調查局鑑驗，認為通話之
張秀美、甲○○、邱賜能、張居乾之聲音與本人之聲音音質相同，張秀美與甲○○或
邱賜能之通話內容與林永欽提出之譯文，大致相符，有該局、、陸(三)字第四
二○七二八號、、２、６陸(三)字第四○一八二○號鑑定通知書各乙份在卷可按（
見上訴一五五○號卷第一一五頁、第一二○頁），是該錄音帶錄下者，並非僅止於甲
○○與張居乾關於張某曾否轉交二萬五千元予蔡嘉褔之對話而已，原審採納該錄音帶
及其譯文，為不利於上訴人之認定，自未違法。又該錄音帶內關於張居乾、張秀美、
邱賜能之聲音既經鑑定發現與本人聲音之音質相同，原判決採納該鑑定結果，認定該
錄音帶內有關之對話為真實，自非無憑臆斷，至於張居乾、邱賜能於上訴審一致證稱
：「沒有這些對話」，原審不予採納，雖未說明理由，惟原判決既已依憑其調查證據
之結果，說明上開錄音對話足以採為認定事實之證據資料，即含有摒棄張居乾、邱賜
能前開供述之意，此乃證據取捨之當然結果，自無庸於判決理由內一一說明。另張秀
美供稱：「時間久了，我忘記有無這些對話」，僅意指是否有此對話其已不復記憶，
非謂其與甲○○、邱賜能、張居乾間無該錄音帶錄下之對話，其證言既不足以否定經
鑑驗明確之該捲錄音帶內容，該部分供述，自非對上訴人等有利，原判決未說明不予
採納之理由，難認理由不備。再者該捲錄音帶經鑑驗結果，係嗣後剪接、拷貝而成，
且Ａ面第四十二圈數（即譯文Ａ面第一通三－三第三、四行間）、及第四十九圈數（
即譯文Ａ面第二通二－一第六行）間，有剪接、中斷之情形，固有上開鑑定通知書在
卷可憑，惟上開鑑驗通知書復認定該捲錄音帶除有前開二處剪接、中斷之處外，其餘
關鍵部分均無剪接、中斷之情形，則原判決以：「張秀美與甲○○間之電話談話Ａ面
第一通及與邱賜能間之電話談話Ａ面第二通，除Ａ面第四十二圈數（即譯文Ａ面第一
通三－三第三、四行間）、及Ａ面第四十九圈數（即譯文Ａ面第二通二－一第六行）
間，有剪接、中斷之情形外，其餘關鍵部分既均無剪接、中斷之情形，且與張秀美、
甲○○及邱賜能本人之聲音音質相同，則該部分雖係拷貝而成，仍與其真實性無礙，
自得採信。尤其，該錄音帶本係林永欽因張秀美和甲○○時常聯絡，伊一生積蓄一百
多萬元全數賠光，誤會張秀美把錢吃下才偷錄（見更(三)卷第二十三頁反面）。足證林
永欽原係針對張秀美搜證，卻意外發現本案真相，始起意告發。而該錄音帶既係由徵
信社製作後交付林永欽，林永欽再於訴訟進行中提證，該錄音帶雖非錄下電話內容之
母帶，惟林永欽客觀上既無剪接錄製之行為，主觀上復認伊所提出者即係徵信社所交
付之『母帶』（更(六)卷第三十九頁反面），是以庭訊時所呈現似乎矛盾之供述，並不
足以據為有利被告之證據。又該錄音帶經法務部調查局再三鑑定之結果，仍僅有兩處
剪接、中斷情形，且當時之科技水準無法掩飾剪接痕跡，而將相關當事人發聲之錄音
帶資料截錄拼湊，可認其中所留存之電磁紀錄資料確係連續陳述之結果」，說明該錄
音帶可作為認定事實之基礎，於證據法則無違，上訴意旨（八）對於原判決理由內已
詳為說明之事項，徒憑己見任指原判決採證違背證據法則、理由不備、理由矛盾，並
非適法之第三審上訴理由。又百里商遊樂園經警取締後，林永欽曾打電話至中正橋派
出所漫罵，固為林永欽所供認，並經證人洪文隆、蘇慶芳結證在卷，且有電話錄音譯
文附卷可憑，而觀諸該錄音帶譯文，林永欽於電話中除咨意詈罵外，祇提及蔡嘉褔莫
針對伊取締、不要三、五點叫張秀美去打牌並質疑蔡嘉褔對張秀美有非分之想等事（
見更三卷第七九頁、第八十頁），原判決認此應係林永欽被索賄後，仍遭取締，怨恨
乙○○拿錢未能消災，始有之動作，難據為有利於乙○○之認定，核屬證據取捨自由
判斷職權之合法行使，無違於經驗法則或論理法則，自未違法。亦無從據此證明林永
欽已知悉其經營之電動遊樂場遭警取締係蔡嘉褔所舉發，原判決理由說明：「乙○○
向主管提供情報又非局外人之林永欽、張秀美所得知悉，倘乙○○未向林永欽、張秀
美索賄，之後又二度被取締，衡情林永欽、張秀美應無舉發乙○○之理」，與上引錄
音帶譯文之內容並無抵觸，難謂理由矛盾。至於林永欽素行如何，與其證言能否採納
，並無必然因果關係，其以電話漫罵蔡嘉褔時未一併提及曾交付賄賂之事，或係思慮
未及，或因行賄事涉本身刑責，在未決定是否提出檢舉前，暫時隱忍之故，原判決認
林永欽打電話漫罵蔡嘉褔時未提及交付賄賂之事，不足為有於上訴人等之認定，與經
驗法則並無違背，自未違法。又原判決係以證人林新發證稱：「是我在勤前教育時宣
佈屬下如有違法違規的事情，在會後向我提出，乙○○就在會後向我提出情報，我把
他列為威力掃蕩對象」、「我當時有宣佈如有違法、違規情形而未提出，可以簽請處
分，嚴重可以記過」（見上訴字第一五五○號卷第八五頁）與張秀美供稱：「我有問
過甲○○（我們已經送了錢，警察為何會一直去取締），甲○○說因為臨檢他（指被
告乙○○）也沒辦法」（見偵九九九號卷第一四一頁），相互印證，說明：「乙○○
對於其主管林新發、施教章率員前往雅士美遊樂場或百里商遊樂園實施臨檢，根本無
法阻止，深恐於臨檢中被查獲違法或違警之行為，致遭致行政處分，為求自保，乃不
得不向上級提供情報，故尚難據此為有利於乙○○之認定」（見原判決第十二頁第十
五行至第十八行、第十三頁第一行至第六行），對蔡嘉褔係恐遭行政處分為求自保而
舉發雅士遊樂場、百里商遊樂園乙事，顯非未說明所憑之證據及其理由。上訴意旨（
九）指摘原判決採證違背經驗法則、理由矛盾、適用法則不當各節，並非合法之第三
審上訴理由。再查證據之取捨，屬事實審法院之職權，事實審法院依客觀標準認定某
項證據可以採納或某項證據不足為有利於被告之認定，而不予審酌，倘不違背經驗法
則及論理法則，即難任指為違法。原判決採納張秀美、林永欽、趙斯蓓等人之證言為
判決之基礎，已於理由內說明其採納之理由，而就張秀美、林永欽先後歧異或互有不
符之證述，究以何者為可採，證人張火星、黃秀桂、王麗花之證述，何以難據為有利
於甲○○之認定、證人鍾瑞華、張春水何以無傳喚之必要，復敘明其取捨之理由，經
核此項證據取捨，乃事實審法院之職權，既無違於經驗法則、論理法則，即未違法。
上訴意旨（十）、（十一）仍憑己見，就原判決理由內已詳細說明之事項，再為單純
事實上爭辯，顯不足以辨識原判決已具備違背法令之形式要件。至於七十九年九月二
十三日甲○○之夫邱賜能即令休假，亦無法證明其於當晚六、七時許人在家中，原判
決認邱賜能於七十九年九月二十三日是否輪休，與本件犯行無關，難據為有利於甲○
○之認定，並未違反證據法則。又原判決既撤銷第一審判決，自得依據其調查證據之
結果，認定事實，則其認定蔡嘉褔第二次收受賄賂之時間（七十七年九月二十三日晚
六、七時），與起訴書及第一審判決認定者（七十七年九月二十四日晚間），雖有不
同，然其理由內既已敘明為此認定所憑之證據及理由（見原判決第五頁第六行至第十
四行），即非理由不備，不容任指為違法，上訴意旨（十一）另以原判決未將上開事
實認定之歧異作為撤銷第一審判決之理由，指摘原判決理由不備，顯屬誤會。綜上所
論，上訴人等之上訴意旨置原判決事實欄明確認定，理由內已詳為說明之事項於不顧
，對於原審採證認事、證據取捨自由判斷職權之合法行使，究竟如何違背法令或未依
據卷內訴訟資料為具體之指摘，或仍執陳詞再為單純事實上爭執，又徒憑己見，漫指
原判決理由矛盾、理由不備、未盡調查能事、採證認事違背證據法則、不適用法則及
適用法則不當，均非適法之第三審上訴理由，上訴人等就原判決有罪部分之上訴，渠
等之上訴皆屬違背法律上之程式，均應駁回。此部分既以程序上駁回，其提出林永欽
前科影本一件，無從審酌。
二、無罪部分（即上訴人等被訴共同對於主管之事務直接圖利）部分：
按刑事訴訟之上訴制度，所以允許受不利益判決之被告得為上訴，乃在許其為自己之
利益，請求上級法院救濟而設，故被告不得為自己之不利益提起上訴。茲查上訴人等
被訴違反勘亂時期貪污治罪條例第六條第三款共同對於主管之事務直接圖利部分，既
經原判決認渠等此部分被訴之犯罪，尚屬不能證明，而撤銷第一審判決關於分別論處
上訴人等共同依據法令從事公務之人員對於主管之事務直接圖利罪刑部分，改判諭知
上訴人等均無罪，則上訴人等仍就原判決諭知彼等均無罪部分提起第三審上訴，顯與
上訴係為自己利益請求救濟之本旨相違，渠等此部分上訴，皆非合法，仍均應駁回。
據上論結，應依刑事訴訟法第三百九十五條前段，判決如主文。
中      華      民      國     九十     年      九      月      七      日
                              最高法院刑事第一庭
                                  審判長法官  施  文  仁
                                        法官  張  淳  淙
                                        法官  林  永  茂
                                        法官  蕭  仰  歸
                                        法官  賴  忠  星
      右正本證明與原本無異
                                              書  記  官
中      華      民      國     九十     年      九      月     十三     日


司法院資訊處製作；財團法人民間司法改革基金會備份。
